---
title: "Análisis Bayesiano de la Industria del Anime: Calidad Productiva y Fidelización de Audiencia"
subtitle: "Propuesta de Proyecto — Métodos Bayesianos"
author:
  - "Nicolas Sanchez"
  - "Adrian Godoy"
  - "Cristobal Fuentes"
  - "Vicente Olivares"
date: "2026-05-11"
date-format: "D [de] MMMM [de] 2026"
lang: es
format:
  pdf:
    documentclass: article
    papersize: letter
    fontsize: 11pt
    geometry:
      - margin=2.5cm
    number-sections: true
    toc: false
    colorlinks: true
    linkcolor: NavyBlue
    urlcolor: NavyBlue
    citecolor: NavyBlue
    fig-pos: "H"           
    keep-tex: true         
    include-in-header:
      text: |
        \usepackage{booktabs}
        \usepackage{float} 

execute:
  echo: false
  warning: false
  message: false
  fig-align: center
editor: source
bibliography: references.bib
---

```{r}
#| label: setup
#| include: false

# Paquetes principales
library(tidyverse)
library(knitr)
library(scales)
library(patchwork)
library(kableExtra)

# Tema visual consistente para todos los gráficos
theme_set(
  theme_minimal(base_size = 10) +
    theme(
      plot.title    = element_text(face = "bold", size = 11),
      plot.subtitle = element_text(size = 9, color = "grey40"),
      legend.position = "bottom"
    )
)

# Carga del dataset (ajustar la ruta si es necesario)
ruta_datos <- "../dataset/mal_anime.csv"
df_raw <- read_csv(ruta_datos, show_col_types = FALSE)

# Pipeline de limpieza acordado en la fase exploratoria
df <- df_raw %>%
  mutate(
    Score      = suppressWarnings(as.numeric(Score)),
    Members    = suppressWarnings(as.numeric(Members)),
    Favorites  = suppressWarnings(as.numeric(Favorites)),
    Episodes   = suppressWarnings(as.numeric(Episodes)),
    Year       = suppressWarnings(as.numeric(stringr::str_extract(Premiered, "\\d{4}")))
  ) %>%
  filter(
    !str_detect(Rating, "Hentai") | is.na(Rating),
    Studios != "add some",
    !is.na(Studios), Studios != "Unknown"
  )
```

```{r}
#| label: data_preparation
#| include: false

# ============================================================
# CHUNK: data_preparation
# Esta sección prepara los subconjuntos usados por todo el análisis
# ============================================================

# Subconjunto principal: TV anime no-Hentai, sin "add some", con Score
df_main <- df %>%
  filter(
    Type == "TV",
    !is.na(Score),
    !is.na(Members), !is.na(Favorites),
    Members > 0,
    !is.na(Year),
    !is.na(Source), Source != "Unknown",
    !is.na(Genres), Genres != "Unknown"
  )

# Tasa de favoritos
df_main <- df_main %>%
  mutate(
    fav_rate    = Favorites / Members,
    log_members = log10(Members)
  )

# Subconjunto para Pregunta 2 (con umbral de Members)
df_p2 <- df_main %>% filter(Members >= 1000)

# Source agrupado en 5 categorías limpias
df_main <- df_main %>%
  mutate(
    Source_grouped = case_when(
      Source %in% c("Manga", "Web manga", "4-koma manga") ~ "Manga",
      Source %in% c("Light novel", "Novel", "Web novel")  ~ "Novel",
      Source %in% c("Visual novel", "Game", "Card game")  ~ "Game/VN",
      Source == "Original"                                 ~ "Original",
      TRUE                                                 ~ "Other"
    ),
    Source_grouped = factor(
      Source_grouped,
      levels = c("Original", "Manga", "Novel", "Game/VN", "Other")
    )
  )

df_p2 <- df_p2 %>%
  mutate(
    Source_grouped = case_when(
      Source %in% c("Manga", "Web manga", "4-koma manga") ~ "Manga",
      Source %in% c("Light novel", "Novel", "Web novel")  ~ "Novel",
      Source %in% c("Visual novel", "Game", "Card game")  ~ "Game/VN",
      Source == "Original"                                 ~ "Original",
      TRUE                                                 ~ "Other"
    ),
    Source_grouped = factor(
      Source_grouped,
      levels = c("Original", "Manga", "Novel", "Game/VN", "Other")
    )
  )

# Studios "primarios": el primero listado en cada anime
# (Decisión: cuando hay varios estudios, atribuimos al primero,
#  que en MAL suele ser el estudio principal. Esta es una simplificación
#  que se discutirá en limitaciones.)
df_main <- df_main %>%
  mutate(
    Studio_primary = str_trim(str_split_fixed(Studios, ",", 2)[, 1])
  ) %>%
  filter(Studio_primary != "add some", Studio_primary != "")

df_p2 <- df_p2 %>%
  mutate(
    Studio_primary = str_trim(str_split_fixed(Studios, ",", 2)[, 1])
  ) %>%
  filter(Studio_primary != "add some", Studio_primary != "")

# Top-15 estudios para gráficos enfocados
top_studios <- df_main %>%
  count(Studio_primary, sort = TRUE) %>%
  slice_head(n = 15) %>%
  pull(Studio_primary)

# Top-15 géneros (después de explotar la columna Genres)
df_genres_long <- df_p2 %>%
  separate_rows(Genres, sep = ",\\s*") %>%
  filter(Genres != "Hentai")  # ya excluido pero por seguridad

top_genres <- df_genres_long %>%
  count(Genres, sort = TRUE) %>%
  slice_head(n = 15) %>%
  pull(Genres)

# Tamaños de muestra para reportar
n_main <- nrow(df_main)
n_p2   <- nrow(df_p2)
```

# Introducción

La industria del anime es un sector de gran éxito mundial, con una audiencia global y formas de consumo muy particulares. Por ello, entender qué hace que un anime sea exitoso es una pregunta clave tanto para los fans como para la propia industria.

En este proyecto, consideramos que el "éxito" de un anime se puede medir de dos formas: por la calidad que percibe el público (las notas que le dan) y por la fidelidad de la audiencia (la proporción de espectadores que lo marcan como favorito). Aunque un anime con buena nota suele tener muchos fans, esto no siempre es así: hay series muy populares que pocos marcan como favoritas, y series de nicho con fans muy apasionados. Esta diferencia nos motiva a estudiar ambas medidas por separado.

Para esto, planteamos dos grandes preguntas de investigación: una enfocada en quién hace el anime (los estudios) y otra en quién lo consume (la audiencia). Las responderemos usando estadística bayesiana. En este documento detallamos el contexto, explicamos qué datos usamos, cómo los limpiamos y presentamos un análisis inicial que sirve de base para nuestro trabajo posterior.

# Contexto y Preguntas de Investigación

## Contexto del fenómeno

El mercado global del anime es gigante; generó cerca de 25 mil millones de dólares en 2024 [-@aja2025report], impulsado en gran parte por las plataformas de streaming. En este negocio, decidir qué producir depende mucho de estudiar qué le gusta a la gente y qué tan fieles son a las series.

Ante esto, surgen dos dudas principales. Primero, desde la **producción**: hay muchos estudios de animación que se han especializado en adaptar mangas, novelas o crear historias originales. Nos preguntamos si esto se nota en la calidad final; es decir, ¿hay estudios que son mejores produciendo ciertas cosas? Segundo, desde el **consumo**: sabemos que un anime puede ser muy visto, pero no necesariamente amado. Nos interesa saber qué géneros narrativos logran atrapar más el "corazón" del público, independientemente de que la serie sea muy conocida o no.

Para responder a estas preguntas nos enfrentamos a un reto estadístico: tenemos datos de estudios que han hecho cientos de animes, pero otros que han hecho muy pocos. Esto dificulta usar métodos estadísticos tradicionales. Sin embargo, los métodos bayesianos jerárquicos permiten tomar información prestada entre categorías (lo que se conoce como *partial pooling*), dándonos estimaciones mucho más robustas y manejables cuando hay pocos datos.

## Preguntas de investigación

A partir del contexto descrito, este proyecto se estructura en torno a dos preguntas de investigación complementarias. La primera adopta una perspectiva orientada al lado de la producción y se centra en la calidad evaluativa; la segunda adopta una perspectiva orientada al lado del consumo y se centra en la fidelización profunda.

### Pregunta 1 — Lado de la producción

**¿Qué tanta diferencia de calidad (según la nota en MyAnimeList) existe entre los distintos estudios de animación cuando adaptan diferentes tipos de material (manga, novela, videojuego, etc.)?**

En el mundo del anime, los estudios suelen especializarse. Queremos saber si esta especialización realmente se nota en la calidad del producto final o si depende más del material original. Trataremos de ver si hay estudios que destaquen sistemáticamente, usando un modelo bayesiano que nos permita incluir incluso a aquellos estudios que han producido muy pocas series, compensando su falta de datos con el promedio general.

### Pregunta 2 — Lado del consumo

**¿Qué géneros logran una mayor fidelidad (proporción de favoritos sobre el total de espectadores), independientemente de la popularidad general de la serie?**

Sabemos que una serie muy popular no siempre genera fans "leales". Un anime puede ser visto por muchos pero pasar al olvido, mientras que otro menos conocido puede convertirse en obra de culto. Queremos averiguar qué géneros logran esta conexión emocional más fuerte. Usaremos un modelo estadístico que maneje bien el hecho de que algunas tasas de fidelidad son extremadamente bajas, controlando por el año de estreno del anime.

# Datos

## Procedencia y muestra

Usamos datos de MyAnimeList (MAL) [@mal2025], una plataforma gigantesca donde los usuarios registran, califican y discuten animes. MAL es una fuente muy rica porque mezcla datos oficiales de producción (estudio, género, fechas) con datos reales de consumo (cuánta gente ve la serie, qué notas le pone y cuántos la marcan como favorita).

Trabajamos con el dataset *MyAnimeList 2025* de Kaggle [@apriansyah2025mal], que contiene casi 20.000 animes desde la década de 1960 hasta 2025. Luego de limpiar la base, nos quedamos con una selección de aproximadamente **4.500 series de televisión** sobre las cuales haremos el estudio.

## Definición de variables

La Tabla 1 resume las variables principales que usamos. Hemos quitado del listado a aquellas que no aportan al análisis estadístico (como descripciones largas o URLs).

```{r}
#| label: tab-variables
#| tbl-cap: "Variables utilizadas en el análisis."

variables_def <- tibble::tribble(
  ~Variable,         ~Descripción,
  "Score",           "Nota del 0 al 10, de acuerdo al promedio de usuarios en MAL.",
  "Favorites",       "Número de personas que marcaron la serie como favorita.",
  "Members",         "Número total de personas que tienen la serie en su lista.",
  "Studios",         "Estudio(s) encargado(s) de la animación.",
  "Source",          "Origen de la historia (manga, novela, original, etc.).",
  "Genres",          "Géneros narrativos de la serie.",
  "Premiered",       "Fecha de estreno, de donde sacamos el año.",
  "Type",            "Formato (TV, película, OVA). Nos quedaremos solo con TV.",
  "Rating",          "Clasificación por edad. Lo usamos para dejar fuera series para adultos ('Hentai').",
  "Episodes",        "Cuántos episodios tiene."
)

knitr::kable(
  variables_def,
  booktabs = TRUE,
  align = c("l", "l")
) %>%
  kableExtra::column_spec(1, width = "2.2cm") %>%
  kableExtra::column_spec(2, width = "12cm")
```

También creamos tres variables nuevas: la **tasa de favoritos** (Favorites dividido por Members), el **año de estreno** en formato número, y  agrupamos **Source** (el origen) en cinco grandes grupos: *Original*, *Manga*, *Novel*, *Game/VN* y *Other*, para que el análisis sea más limpio.

## Limpieza y reducción de la muestra

Para filtrar los datos, aplicamos los siguientes pasos (ver resumen en la Tabla 2):

1. **Quitar estudios mal registrados:** Eliminamos unos 4.400 casos donde el estudio aparecía como "add some" (un error del raspado web, que tomó el botón de "añadir estudio" de MAL como si fuera un nombre).
2. **Excluir contenido para adultos (Hentai):** Quitamos 1.557 registros porque sus dinámicas de consumo y notas son demasiado distintas al anime normal, lo que ensuciaría los resultados.
3. **Dejar solo series de TV:** Las películas u OVAs se consumen y califican de formas distintas, y muchas no tienen el año de estreno bien registrado en los datos.
4. **Datos completos:** Dejamos solo los animes que tuvieran las variables clave enteras (Score, Members, Favorites y año). Si una serie tiene más de un estudio, nos quedamos con el primero que aparece, que suele ser el principal.
5. **Mínimo de audiencia:** Para analizar la fidelidad (Pregunta 2), exigimos que la serie tenga al menos 1.000 *Members*. Las series con menos público dan tasas de favoritismo muy inestables que solo meten "ruido" al modelo.

# Análisis Descriptivo

## Visión general de los datos

```{r}
#| label: tab-filtrado
#| tbl-cap: "Resumen del filtrado de datos."

filtrado_resumen <- tibble::tribble(
  ~Paso,                                                ~`N animes`,
  "Dataset original (MyAnimeList, nov. 2025)",          nrow(df_raw),
  "Tras excluir registros sin información básica",      nrow(df),
  "Restringido a Tipo = TV",                            sum(df$Type == "TV", na.rm = TRUE),
  "Con Score, Members, Favorites y Año disponibles",    n_main,
  "Subconjunto Pregunta 2 (Members $\\geq$ 1000)",      n_p2
)

knitr::kable(
  filtrado_resumen,
  format.args = list(big.mark = ","),
  booktabs = TRUE,
  align = c("l", "r"),
  escape = FALSE
)
```

Nuestra base principal se quedó con `{r} format(n_main, big.mark=",")` animes, y un poco menos para el análisis de fidelidad, debido al filtro de 1.000 usuarios mínimos.

```{r}
#| label: fig-score-dist
#| fig-cap: "Distribución de las notas (Score). La línea continua es la curva real; la discontinua, una curva normal normal teórica."
#| fig-width: 6
#| fig-height: 3.5

mu_s <- mean(df_main$Score)
sd_s <- sd(df_main$Score)

ggplot(df_main, aes(x = Score)) +
  geom_histogram(aes(y = after_stat(density)),
                 bins = 40, fill = "#4A6FA5", color = "white", alpha = 0.85) +
  geom_density(color = "#1F2D3D", linewidth = 0.8) +
  stat_function(
    fun = dnorm, args = list(mean = mu_s, sd = sd_s),
    color = "#C44536", linetype = "dashed", linewidth = 0.8
  ) +
  scale_x_continuous(breaks = seq(2, 10, 1), limits = c(2, 10)) +
  labs(
    x = "Score MAL", y = "Densidad",
    subtitle = sprintf("n = %s ; media = %.2f ; sd = %.2f",
                       format(n_main, big.mark=","), mu_s, sd_s)
  )
```

La distribución del Score (Figura 1) es muy simétrica. La gran mayoría de las notas caen entre 4.5 y 8.5. Dado que estas notas ya son promedios de lo que votan miles de usuarios, siguen una curva muy cercana a lo que en estadística se llama *distribución normal*. Esto nos facilita crear el modelo matemático para la Pregunta 1.

```{r}
#| label: fig-members-favs
#| fig-cap: "Relación entre tamaño de la audiencia (Members) y número de favoritos absolutos (Favorites + 1, escala log10). Las líneas grises de referencia corresponden a tasas constantes de favoritos del 0.1%, 1% y 10%."
#| fig-width: 6.5
#| fig-height: 4.5

ref_lines <- tibble::tibble(
  rate  = c(0.001, 0.01, 0.10),
  label = c("0.1%", "1%", "10%")
)

ggplot(df_main, aes(x = Members, y = Favorites + 1)) +
  geom_point(alpha = 0.25, size = 0.8, color = "#4A6FA5") +
  geom_abline(
    data = ref_lines,
    aes(slope = 1, intercept = log10(rate), linetype = label),
    color = "grey50", linewidth = 0.4
  ) +
  scale_x_log10(labels = scales::label_comma()) +
  scale_y_log10(labels = scales::label_comma()) +
  scale_linetype_manual(
    name   = "Tasa Favorites/Members",
    values = c("0.1%" = "dotted", "1%" = "dashed", "10%" = "solid")
  ) +
  labs(x = "Members (escala log)", y = "Favorites + 1 (escala log)") +
  theme(legend.position = "right")
```

La Figura 2 nos muestra tres cosas importantes para la Pregunta 2. Primero, la gran diferencia en público que tienen las series (desde decenas a millones). Segundo, que lo normal es que solo entre el 0.1% y el 1% de los espectadores guarden la serie como favorita. Tercero, que los puntos están muy dispersos y no forman una línea perfecta, lo cual justifica el uso de un modelo estadístico un poco más flexible (Beta-Binomial) para manejar esta amplia variación.

```{r}
#| label: fig-cobertura-temporal
#| fig-cap: "Distribución de los animes incluidos en la muestra, según su año de estreno."
#| fig-width: 6
#| fig-height: 3

ggplot(df_main, aes(x = Year)) +
  geom_histogram(binwidth = 2, fill = "#4A6FA5", color = "white") +
  scale_x_continuous(breaks = seq(1960, 2025, 10)) +
  labs(x = "Año de estreno", y = "Número de animes")
```

El subconjunto cubre obras desde los 60s, notándose claramente el "boom" del anime a partir del 2000. Como las series más recientes han tenido menos tiempo para juntar fans o reseñas, usaremos el año de estreno en nuestros modelos para evitar que esto afecte los resultados.

## Lado de la producción: estudios y material original

```{r}
#| label: fig-studios-distribution
#| fig-cap: "Distribución del número de obras por estudio. Panel izquierdo: los 20 estudios con más obras. Panel derecho: cuántas obras hacen los estudios en su mayoría."
#| fig-width: 7.5
#| fig-height: 4

# Conteo de obras por estudio
studios_count <- df_main %>%
  count(Studio_primary, sort = TRUE) %>%
  filter(Studio_primary != "")

# Panel izquierdo: top 20
p_left <- studios_count %>%
  slice_head(n = 20) %>%
  mutate(Studio_primary = forcats::fct_reorder(Studio_primary, n)) %>%
  ggplot(aes(x = n, y = Studio_primary)) +
  geom_segment(aes(x = 0, xend = n, yend = Studio_primary),
               color = "grey70", linewidth = 0.4) +
  geom_point(size = 2.2, color = "#4A6FA5") +
  labs(x = "Número de obras (TV)", y = NULL,
       subtitle = "Top 20 estudios") +
  theme(plot.subtitle = element_text(size = 9))

# Panel derecho: histograma del conteo (escala log)
p_right <- studios_count %>%
  ggplot(aes(x = n)) +
  geom_histogram(bins = 30, fill = "#4A6FA5", color = "white") +
  scale_x_log10(breaks = c(1, 2, 5, 10, 25, 50, 100, 250, 500)) +
  labs(x = "Obras por estudio (escala log)", y = "Número de estudios",
       subtitle = sprintf("Distribución sobre %d estudios únicos",
                          nrow(studios_count))) +
  theme(plot.subtitle = element_text(size = 9))

p_left + p_right + plot_layout(widths = c(1, 1))
```

La Figura 4 muestra una enorme diferencia entre estudios. Unos pocos "gigantes" (como Toei, J.C.Staff, Sunrise) hacen cientos de series, pero la gran mayoría de los estudios han hecho apenas 1 o 2. Aquí es donde el modelo bayesiano brilla: no tratará igual el promedio de un estudio con 2 series que el de uno con 200, sino que usará la información general para estabilizar las notas de los estudios pequeños.

```{r}
#| label: fig-score-by-source
#| fig-cap: "Distribución de notas según la procedencia de la historia (Manga, Novela, etc.)."
#| fig-width: 6.5
#| fig-height: 4

# Conteos por categoría para anotación
source_n <- df_main %>%
  count(Source_grouped) %>%
  mutate(label = sprintf("n = %d", n))

ggplot(df_main, aes(x = Source_grouped, y = Score)) +
  geom_violin(fill = "#4A6FA5", alpha = 0.35, color = NA) +
  geom_boxplot(width = 0.18, fill = "white",
               outlier.size = 0.6, outlier.alpha = 0.4) +
  geom_text(data = source_n, aes(x = Source_grouped, y = 9.5, label = label),
            size = 3, color = "grey30") +
  scale_y_continuous(breaks = seq(2, 10, 1), limits = c(2, 10)) +
  labs(x = "Material original", y = "Score MAL")
```

La Figura 5 muestra que el material de origen afecta un poco a la nota. Las adaptaciones de mangas y novelas suelen ir un poquito mejor que las series 100% originales. Sin embargo, la diferencia no es gigante, lo que nos confirma que será muy útil ver cuánto de la nota final depende del material y cuánto depende del estudio que lo anima.

```{r}
#| label: fig-studio-source-heatmap
#| fig-cap: "Frecuencia de obras por combinación Estudio × Material original (top 15 estudios). Las celdas vacías corresponden a combinaciones sin observaciones."
#| fig-width: 7
#| fig-height: 4.5

# Top 15 estudios por número total de obras (en df_main, no global)
top15_studios <- df_main %>%
  count(Studio_primary, sort = TRUE) %>%
  slice_head(n = 15) %>%
  pull(Studio_primary)

heatmap_data <- df_main %>%
  filter(Studio_primary %in% top15_studios) %>%
  count(Studio_primary, Source_grouped, name = "n") %>%
  # Asegurar el orden de los estudios por total de obras (más arriba = más obras)
  mutate(Studio_primary = factor(Studio_primary,
                                 levels = rev(top15_studios)))

ggplot(heatmap_data, aes(x = Source_grouped, y = Studio_primary, fill = n)) +
  geom_tile(color = "white", linewidth = 0.3) +
  geom_text(aes(label = n), size = 3, color = "white", fontface = "bold") +
  scale_fill_gradient(low = "#B8C9DD", high = "#1F3D5A",
                      name = "N obras") +
  labs(x = "Material original", y = NULL) +
  theme(panel.grid = element_blank(),
        legend.position = "right")
```

La Figura 6 cuantifica la dispersión empírica del cruce Estudio × Material original sobre los 15 estudios más productivos. La estructura revela patrones claros: algunos estudios muestran una clara orientación hacia un tipo de material —Sunrise y Tatsunoko Production producen mayoritariamente obras Originales, mientras que Toei Animation, J.C.Staff y Studio Pierrot se inclinan fuertemente hacia adaptaciones de Manga—; otros como Madhouse o Studio Deen muestran un portafolio más diversificado a lo largo de varias categorías. Igualmente importante es la abundancia de celdas con frecuencia muy baja, particularmente en las categorías Novel y Game/VN: muchas combinaciones Estudio × Source están escasamente representadas (varias con menos de 5 obras), e incluso aparecen combinaciones sin observaciones, lo que reafirma la dificultad de obtener estimaciones puntuales confiables para cada celda y refuerza el caso para un modelo que combine información a través de la estructura jerárquica.

```{r}
#| label: fig-studio-score-ci
#| fig-cap: "Score promedio por estudio (top 15 por número de obras), con intervalo de confianza frecuentista al 95% basado en el error estándar de la media. La línea vertical discontinua marca el promedio global. El número entre paréntesis indica el tamaño de muestra."
#| fig-width: 6.5
#| fig-height: 4.5

global_mean <- mean(df_main$Score)

studio_summary <- df_main %>%
  filter(Studio_primary %in% top15_studios) %>%
  group_by(Studio_primary) %>%
  summarise(
    n       = n(),
    mean_s  = mean(Score),
    sd_s    = sd(Score),
    se_s    = sd_s / sqrt(n),
    lower   = mean_s - 1.96 * se_s,
    upper   = mean_s + 1.96 * se_s,
    .groups = "drop"
  ) %>%
  mutate(
    label = sprintf("%s (n=%d)", Studio_primary, n),
    label = forcats::fct_reorder(label, mean_s)
  )

ggplot(studio_summary, aes(x = mean_s, y = label)) +
  geom_vline(xintercept = global_mean,
             linetype = "dashed", color = "grey40", linewidth = 0.4) +
  geom_errorbarh(aes(xmin = lower, xmax = upper),
                 height = 0, color = "#4A6FA5", linewidth = 0.6) +
  geom_point(aes(size = n), color = "#1F3D5A") +
  scale_size_continuous(range = c(1.5, 4), guide = "none") +
  scale_x_continuous(breaks = seq(5, 9, 0.5)) +
  annotate("text", x = global_mean, y = 0.7,
           label = sprintf("Promedio global = %.2f", global_mean),
           size = 2.8, color = "grey30", hjust = -0.05) +
  coord_cartesian(clip = "off") +
  labs(x = "Score promedio (con IC 95% frecuentista)", y = NULL) +
  theme(plot.margin = margin(5.5, 5.5, 15, 5.5))
```

La Figura 7 nos da un resumen de este problema. Cada punto representa la nota promedio de los 15 estudios con más obras, con su margen de error (las barras horizontales). Notamos dos cosas clave: primero, sí hay diferencias entre estudios (algunos están sistemáticamente por encima del promedio, como Bones o Madhouse, y otros por debajo como Tatsunoko). Segundo, los estudios con pocas obras tienen barras de error enormes. Aquí solo mostramos el "top 15"; si agregamos a los más de 200 estudios que han hecho menos de 5 series, esas medias serían totalmente inestables. Por eso necesitamos el modelo bayesiano, que puede agrupar la información y entregar estimaciones más sensatas.

## Lado del consumo: géneros y fidelización

```{r}
#| label: tab-fav-rate
#| tbl-cap: "Distribución de la tasa de favoritos en las series analizadas."

fav_rate_summary <- tibble::tribble(
  ~Estadística,                    ~Valor,
  "Mínimo",                         min(df_p2$fav_rate),
  "Percentil 25",                   quantile(df_p2$fav_rate, 0.25),
  "Mediana",                        median(df_p2$fav_rate),
  "Media",                          mean(df_p2$fav_rate),
  "Percentil 75",                   quantile(df_p2$fav_rate, 0.75),
  "Percentil 90",                   quantile(df_p2$fav_rate, 0.90),
  "Percentil 99",                   quantile(df_p2$fav_rate, 0.99),
  "Máximo",                         max(df_p2$fav_rate),
  "Animes con tasa = 0",            sum(df_p2$fav_rate == 0),
  "Animes con tasa > 1%",           sum(df_p2$fav_rate > 0.01),
  "Animes con tasa > 5%",           sum(df_p2$fav_rate > 0.05)
)

fav_rate_summary <- fav_rate_summary %>%
  mutate(
    Valor = ifelse(
      Estadística %in% c("Animes con tasa = 0", "Animes con tasa > 1%",
                          "Animes con tasa > 5%"),
      formatC(Valor, format = "d", big.mark = ","),
      formatC(Valor * 100, format = "f", digits = 3) %>% paste0(" %")
    )
  )

knitr::kable(
  fav_rate_summary,
  booktabs = TRUE,
  align = c("l", "r"),
  col.names = c("Estadística", "Valor")
)
```

La Tabla 3 nos muestra algo vital: la tasa típica de fidelidad es muy, muy baja. La mitad de las series logran retener apenas alrededor de un 0.34 % de favoritos, y muchas de ellas tienen directamente cero favoritos. Esto significa que debemos usar modelos que toleren estas cifras tan infladas cerca del 0.

```{r}
#| label: fig-fav-by-genre
#| fig-cap: "Comparación de la tasa de favoritismo entre los distintos géneros."
#| fig-width: 6.5
#| fig-height: 5

# Long-form data: cada anime aparece una vez por cada uno de sus géneros
df_genre_long <- df_p2 %>%
  separate_rows(Genres, sep = ",\\s*") %>%
  filter(Genres %in% top_genres)

# Mediana global de la tasa
mediana_global <- median(df_p2$fav_rate)

# Resumen por género para ordenar y anotar
genre_summary <- df_genre_long %>%
  group_by(Genres) %>%
  summarise(
    n        = n(),
    mediana  = median(fav_rate),
    .groups  = "drop"
  ) %>%
  arrange(desc(mediana)) %>%
  mutate(label = sprintf("%s (n=%d)", Genres, n))

# Reordenar el factor en df_genre_long
df_genre_long <- df_genre_long %>%
  mutate(Genres = factor(Genres, levels = rev(genre_summary$Genres)))

# Para etiquetas en el eje y
genre_labels <- setNames(genre_summary$label, genre_summary$Genres)

ggplot(df_genre_long, aes(x = fav_rate, y = Genres)) +
  geom_vline(xintercept = mediana_global,
             linetype = "dashed", color = "grey40", linewidth = 0.4) +
  geom_jitter(width = 0, height = 0.25, alpha = 0.10,
              size = 0.5, color = "#4A6FA5") +
  geom_boxplot(width = 0.55, fill = NA, color = "#1F3D5A",
               outlier.shape = NA, linewidth = 0.45) +
  scale_x_continuous(
    labels = scales::label_percent(accuracy = 0.1),
    trans = "log10",
    breaks = c(0.0001, 0.001, 0.01, 0.05),
    limits = c(0.00005, 0.10)
  ) +
  scale_y_discrete(labels = function(x) genre_labels[x]) +
  annotate("text", x = mediana_global, y = 15.5,
           label = sprintf("Mediana global = %.2f%%", mediana_global * 100),
           size = 2.8, color = "grey30", hjust = -0.05) +
  coord_cartesian(clip = "off") +
  labs(x = "Tasa de favoritos (escala log)", y = NULL) +
  theme(plot.margin = margin(15, 5.5, 5.5, 5.5))
```

La Figura 8 nos dice que el género sí influye en cuán fiel se vuelve la audiencia. Géneros más de "nicho" o con tramas pesadas (como Suspenso, Misterio, Drama o Sci-Fi) logran una fidelidad mucho más alta que los enfocados al consumo rápido (como Comedia o Ecchi). Pero, dentro de cada género también hay mucha variación: un anime de Comedia aún puede volver muy fiel a su audiencia si está bien hecho. Puesto que un anime suele tener mezclados muchos géneros (ej. Acción + Aventura), manejaremos estas etiquetas múltiples en nuestro modelo.

```{r}
#| label: fig-fav-vs-year
#| fig-cap: "Tasa de favoritos a lo largo de los años."
#| fig-width: 6.5
#| fig-height: 4

ggplot(df_p2, aes(x = Year, y = fav_rate)) +
  geom_point(alpha = 0.18, size = 0.6, color = "#4A6FA5") +
  geom_smooth(method = "loess", span = 0.4,
              color = "#C44536", fill = "#E5B5AC",
              linewidth = 0.8, se = TRUE) +
  scale_y_continuous(
    labels = scales::label_percent(accuracy = 0.1),
    trans = "log10",
    breaks = c(0.0001, 0.001, 0.01, 0.05),
    limits = c(0.00005, 0.10)
  ) +
  scale_x_continuous(breaks = seq(1970, 2025, 10)) +
  labs(x = "Año de estreno", y = "Tasa de favoritos (escala log)")
```

La Figura 9 nos deja un descubrimiento interesante: nosotros creíamos que los animes más nuevos tendrían tasas de favoritos más bajas, por tener menos tiempo en emisión. Pero la realidad es que la tasa general se ha mantenido súper estable a lo largo de las décadas, cerca del 0.3 %. Aun así, mantendremos el "Año" en el análisis para controlar posibles efectos en ciertas eras o en ciertos géneros de moda, como el "Isekai" reciente.

## Comparación cruzada: ¿calidad y fidelización son la misma cosa?

```{r}
#| label: fig-score-vs-favrate
#| fig-cap: "Relación entre Score MAL (eje x) y tasa de favoritos (eje y, escala log) para cada anime del subconjunto de la Pregunta 2. Las líneas discontinuas marcan las medianas globales y definen cuatro cuadrantes. Los puntos rojos identifican animes representativos seleccionados por su popularidad (Members) dentro de cada cuadrante."
#| fig-width: 7
#| fig-height: 5

library(ggrepel)

# Subconjunto: usar df_p2 que ya tiene Members >= 1000 y fav_rate calculado
score_median <- median(df_p2$Score)
fav_median   <- median(df_p2$fav_rate)

# Asignar cada anime a un cuadrante
df_p2_q <- df_p2 %>%
  mutate(
    quadrant = case_when(
      Score >= score_median & fav_rate >= fav_median ~ "Q1",
      Score >= score_median & fav_rate <  fav_median ~ "Q2",
      Score <  score_median & fav_rate >= fav_median ~ "Q3",
      Score <  score_median & fav_rate <  fav_median ~ "Q4"
    )
  )

# Animes representativos: 2 más populares por cuadrante (con tasa > 0 para escala log)
labeled_animes <- df_p2_q %>%
  filter(fav_rate > 0) %>%
  group_by(quadrant) %>%
  slice_max(Members, n = 2, with_ties = FALSE) %>%
  ungroup() %>%
  mutate(title_short = stringr::str_trunc(title, 28, side = "right"))

# Correlaciones (Pearson y Spearman) para reportar en el texto
cor_pearson  <- cor(df_p2_q$Score, log10(pmax(df_p2_q$fav_rate, 1e-6)),
                    method = "pearson")
cor_spearman <- cor(df_p2_q$Score, df_p2_q$fav_rate, method = "spearman")

ggplot(df_p2_q, aes(x = Score, y = fav_rate)) +
  geom_point(alpha = 0.20, size = 0.55, color = "#4A6FA5") +
  geom_hline(yintercept = fav_median,
             linetype = "dashed", color = "grey40", linewidth = 0.4) +
  geom_vline(xintercept = score_median,
             linetype = "dashed", color = "grey40", linewidth = 0.4) +
  geom_point(data = labeled_animes,
             color = "#C44536", size = 2.2) +
  ggrepel::geom_text_repel(
    data = labeled_animes,
    aes(label = title_short),
    size = 2.6, color = "grey15",
    box.padding   = 0.6,
    point.padding = 0.3,
    segment.color = "grey50",
    segment.size  = 0.3,
    max.overlaps  = Inf,
    min.segment.length = 0
  ) +
  scale_y_log10(
    labels = scales::label_percent(accuracy = 0.1),
    breaks = c(0.0001, 0.001, 0.01, 0.05),
    limits = c(0.00005, 0.12)
  ) +
  scale_x_continuous(breaks = seq(2, 10, 1), limits = c(3, 10)) +
  # Etiquetas de cuadrantes
  annotate("text", x = 9.4, y = 0.07,
           label = "Q1\nAlta calidad +\nAlta fidelización",
           size = 2.6, fontface = "italic", color = "grey30",
           hjust = 1, vjust = 1, lineheight = 0.95) +
  annotate("text", x = 9.4, y = 0.00010,
           label = "Q2\nAlta calidad +\nBaja fidelización",
           size = 2.6, fontface = "italic", color = "grey30",
           hjust = 1, vjust = 0, lineheight = 0.95) +
  annotate("text", x = 3.2, y = 0.07,
           label = "Q3\nBaja calidad +\nAlta fidelización",
           size = 2.6, fontface = "italic", color = "grey30",
           hjust = 0, vjust = 1, lineheight = 0.95) +
  annotate("text", x = 3.2, y = 0.00010,
           label = "Q4\nBaja calidad +\nBaja fidelización",
           size = 2.6, fontface = "italic", color = "grey30",
           hjust = 0, vjust = 0, lineheight = 0.95) +
  labs(x = "Score MAL", y = "Tasa de favoritos (escala log)")
```

```{r}
#| include: false
# Diagnósticos para reporte en texto
quad_counts <- df_p2_q %>% count(quadrant) %>% arrange(quadrant)
```

La Figura 10 resume la gran duda de nuestro proyecto: ¿la nota y el favoritismo miden exactamente lo mismo? La respuesta es no. Sí están relacionadas (las series con buena nota suelen tener más fans), pero hay muchísimas excepciones.

Al dividir el gráfico en cuatro zonas con las medianas, vemos que casi un 22 % de los animes (unas 1.000 series) rompen la regla. Por ejemplo, en rojo marcamos casos famosos: **Shingeki no Kyojin** tiene notas altísimas y muchísimos fans; **Shokugeki no Souma** tiene buena nota pero pocos lo marcan como favorito (quizás por ser una secuela). Por el contrario, series como **Kanojo, Okarishimasu** no tienen las mejores notas, pero su comunidad es increíblemente fiel.

Esto justifica que necesitemos dos modelos distintos. Si la nota y la fidelidad fueran lo mismo, con un solo modelo bastaría. Como son cosas distintas, nuestros dos modelos nos ayudarán a entender qué mueve a cada una.

# Próximos pasos

Para el informe final, armaremos paso a paso los modelos bayesianos de ambas preguntas.

Para la **Pregunta 1** usaremos un modelo jerárquico asumiendo que las notas (Score) se distribuyen de manera "Normal" o campana de Gauss (como vimos en la Figura 1). Este modelo suavizará las notas de los estudios que han hecho pocos animes, "tirándolas" un poco hacia el promedio global para no sacar conclusiones apresuradas de un estudio con una sola obra exitosa. Controlaremos los resultados considerando si es un anime original, un manga adaptado, etc.

Para la **Pregunta 2** armaremos un modelo de proporciones para entender la fidelidad (Favoritos sobre Miembros). Como hay valores súper bajos y muchos ceros, el modelo tiene que estar preparado para manejar estas excepciones matemáticas. Incluiremos los géneros como grupos con variables de control sobre el año de estreno.

En ambos casos, haremos chequeos de rutina para validar que los modelos bayesianos corran sin problemas de matemáticas por detrás (chequeando convergencia) y revisaremos que predigan cosas que tengan sentido con la realidad de los datos. Al final, compararemos los resultados de ambos para ver si descubrimos estudios o géneros que sean reyes de la "buena nota" pero fracasen en "fidelidad", o viceversa.

# Requisitos de Software y Librerías

Para compilar y ejecutar este documento Quarto (`propuesta.qmd`), es necesario tener instalado lo siguiente:

- **R y RStudio:** (o un visor de entorno compatible) para ejecutar el código.
- **Quarto:** Para compilar el documento en PDF y manejar el formato.

**Librerías de R utilizadas:**
- `tidyverse` (para manipulación general y gráficos `ggplot2`)
- `knitr` (para formato de tablas)
- `scales` (para etiquetado en ejes de gráficos)
- `patchwork` (para juntar gráficos)
- `kableExtra` (para formato avanzado de tablas PDF)
- `ggrepel` (para evitar superposiciones en las etiquetas de texto del último gráfico)
- `stringr` y `forcats` (usadas como parte de `tidyverse`)

# Referencias {.unnumbered}

::: {#refs}
:::
